【裁判字號】    97,易,3199
【裁判日期】    980313
【裁判案由】    詐欺
【裁判全文】
臺灣臺北地方法院刑事判決              97年度易字第3199號
公  訴  人  臺灣臺北地方法院檢察署檢察官
被      告  甲○○
上列被告因詐欺案件，經檢察官聲請逕以簡易判決處刑（97年度
偵緝字第2176號），本院認不宜逕以簡易判決處刑，改依通常程
序審理，及檢察官移送併辦（97年度偵緝字第2177號），判決如
下：
    主  文
甲○○幫助共同意圖為自己不法之所有，以詐術使人將本人之物
交付，處拘役伍拾伍日，如易科罰金，以新台幣壹仟元折算壹日
。
    事  實
一、甲○○明知申請金融帳戶使用乃輕而易舉之事，一般人無故
    取得他人金融帳戶使用之行徑常與侵害財產性犯罪之需要密
    切相關，可預見將自己之帳戶提供予他人使用，可能幫助他
    人為詐欺犯行，竟仍基於幫助詐欺之不確定故意，於民國97
    年3 月17日前之某日、時，在遠東國際商業銀行（下稱遠東
    銀行）台北襄陽分行（臺北市○○區○○路1 號）前，將其
    申請設立之遠東銀行營業部（臺北市大安區○○○路○段207
    號）帳戶（帳號：00000000000000號）之存摺、提款卡及密
    碼等資料，提供與某姓名年籍不詳之詐欺集團成員使用，嗣
    該詐欺集團成員分別為下列詐騙犯行：
  (一)於97年3 月17日21時許，以電話聯繫丙○○，自稱係東森購
    物台人員，向丙○○佯稱因其先前購物時，誤將付款方式設
    定為分期付款，須立即持金融卡前往金融機構自動櫃員機操
    作始能更正付款之設定等語，丙○○因曾向該購物台購物，
    而信以為真，遂依指示前往汐止龍安郵局自動櫃員機前操作
    ，自其金融機構帳戶內轉出新台幣（下同）2萬1,507元之款
    項至甲○○前揭帳戶內，嗣經丙○○發覺有異，始悉遭騙。
  (二)於97年3 月17日22時31分許，以電話聯繫乙○○，自稱係東
    森購物台財務部主任，向乙○○佯稱其先前購物時，誤將付
    款方式設定為分期付款，須立即向該筆刷卡之信用卡發卡銀
    行即永豐銀行終止分期付款之設定，旋有另1 名自稱係永豐
    銀行夜間經理之不詳男子來電，復向乙○○佯稱須至金融機
    構自動櫃員機操作以更正付款設定等語，乙○○因曾向該購
    物台購物，而不疑有他，遂依指示前往郵局自動櫃員機操作
    ，自其金融機構帳戶內轉出2筆各為2萬9,986 元之款項至甲○○前揭帳戶內，嗣經乙○○發覺異樣，而知遭騙。
二、案經被害人丙○○訴由臺北市政府警察局大安分局（下稱大
    安分局）報告臺灣臺北地方法院檢察署檢察官偵查後，聲請
    逕以簡易判決處刑，本院認不宜逕以簡易判決處刑，改依通
    程序審理，及被害人乙○○訴由大安分局報告臺灣臺北地方
    法院檢察署檢察官偵查後移送併辦。
    理  由
一、按被告以外之人於審判外之言詞或書面陳述，除法律有規定
    者外，不得作為證據，刑事訴訟法第159條第1項定有明文。
    再被告以外之人於審判外之陳述，雖不符同法第159條之1至
    第159條之4之規定，而經當事人於審判程序同意作為證據，
    法院審酌該言詞陳述或書面陳述作成時之情況，認為適當者
    ，亦得為證據；當事人、代理人或辯護人於法院調查證據時
    ，知有同法第159條第1項不得為證據之情形，而未於言詞辯
    論終結前聲明異議者，視為有前項之同意，同法第159條之5
    亦定有明文。是告訴人丙○○、乙○○於警詢中之陳述，被
    告甲○○於本案言詞辯論終結前均未聲明異議，經審酌該等
    言詞陳述作成之情況，該等警詢筆錄內容係陳述渠等遭詐騙
    之過程，對於轉入之對方帳戶究係何人所有、被告為何人，
    均不知情，衡情其等陳述當無受到外力介入或自我價值判斷
    干擾之情形，具可信之特別情狀，且屬適當，得為證據，合
    先敘明。
二、訊據被告於檢察官偵訊及本院審理時固坦承有向遠東銀行營
    業部申請設立前揭帳戶並領取提款卡使用，並將上開帳戶之
    存摺、提款卡及密碼等資料交付他人之事實，惟矢口否認有
    何前揭犯行，辯稱：當時家中經濟困難，伊在網路上見代辦
    貸款之廣告，對方表示須提供帳戶存摺、提款卡等資料始能
    辦理，伊交付帳戶資料係為貸款，不知遭人利用詐騙等語。
三、經查：
  (一)告訴人丙○○、乙○○於前揭時、地，因遭詐騙集團詐騙，
    分別前往自動櫃員機操作，將渠等金融帳戶內之款項轉至被
    告前揭帳戶內之事實，業據告訴人2 人於警詢中指訴綦詳，
    並有渠2人轉帳之郵局自動櫃員機交易明細表3紙及被告之遠
    東銀行營業部帳戶存摺往來明細分戶帳1 紙在卷可按，堪認
    被告前揭帳戶確已提供該詐騙集團實行詐欺取財犯罪時使用
    無疑。
  (二)按我國金融機構對於開立帳戶並無特殊資格及使用目的之限
    制，故凡有正當目的使用金融機構帳戶之必要者，均可自行
    前往申請開立帳戶，殊無借用他人帳戶使用之理，倘不自行
    申請設立帳戶，反無故向他人借用金融機構帳戶使用，依常
    理得認為其借用他人帳戶使用之行徑，極可能與財產性之犯
    罪密切相關，並藉此規避有犯罪偵查權限之機關循線追查之
    可能，此應為被告所得認知。況現今媒體報導中，或以購物
    付款設定錯誤、中獎、退稅、家人遭擄、信用卡款對帳或提
    款卡密碼外洩，疑似遭人盜領存款等事由，利用他人帳戶作
    為轉帳受款帳戶，詐騙被害人至金融機構櫃檯電匯，抑或持
    提款卡至自動櫃員機依其指示操作，使被害人在不知情之狀
    況下依指示操作轉出款項後，隨即將之提領一空之詐騙手法
    ，層出不窮，參以被告現為大學在學生，係智慮成熟並具相
    當知識及社會經驗之人而言，對此一犯罪型態，自難諉為不
    知。再者，帳戶之存摺、提款卡及密碼，均係關乎個人金融
    信用及隱私之重要物件，縱親如父母子女或夫妻，衡情若非
    出於特殊事由或目的，即無任意將之交由他方保管或使用，
    遑論將之提供不相熟識之他人使用。從而，被告上開帳戶之
    提款卡及密碼，若非經由被告交付並同意使用，則詐騙集團
    如何能肯認該帳戶之提款卡於脫離被告持有後，不致立即遭
    被告辦理掛失或暫停使用，而放心、大膽遂行其詐欺取財犯
    行並以之充為收款之工具，於要求被害人依指示逕將款項匯
    入或轉入上開帳戶後，旋即提領一空。益徵上開帳戶係由被
    告提供予該詐騙集團成員使用甚明。
  (三)又刑法上之故意犯，可分為直接故意與不確定故意，所謂不
    確定故意即指行為人對於構成犯罪之事實，預見其發生而其
    發生並不違反其本意，刑法第13條第2 項定有明文。而金融
    帳戶之存摺、提款卡及密碼，僅係供使用人作為存款、提款
    、匯款、轉帳之用，一般人均得自行向銀行申請開設帳戶並
    領取存摺、提款卡加以使用，並無任何特定身分之限制，倘
    其本意非在將該帳戶作為犯罪之不法目的或掩飾真實犯罪者
    身分之情況下，實無以他人名義之帳戶存摺、提款卡進行交
    易之必要。近來佯稱購物物款設定錯誤、退稅、欠款、查詢
    帳戶、中獎等方式詐欺之犯罪類型層出不窮，此類犯罪多利
    用人頭帳戶作為贓款出、入帳戶，廣經媒體披載，政府亦多
    所宣導，目的均在避免民眾受騙，被告係具相當知識及社會
    經驗之人，其於審理過程中之應對、舉止均與常人無異，係
    具通常智識程度之人，對此應知悉甚詳。故其將前開帳戶之
    存摺、提款卡及密碼提供他人作為詐欺取財犯罪時收款之用
    ，當為其所能預見，且其發生並不違背其本意，則被告主觀
    上確有幫助詐欺之不確定故意，應堪認定。
  (四)綜上所述，本案事證明確，被告犯行洵堪認定，應依法論科
    。
四、按刑法上之幫助犯，係對於犯罪與正犯有共同之認識，而以
    幫助之意思，對於正犯資以助力，未參與實施犯罪構成要件
    之行為者而言（參照最高法院88年度台上字第1270號判決意
    旨）。被告係基於幫助該詐騙集團成員犯詐欺罪而提供存摺
    、提款卡、密碼等帳戶資料，且無任何積極證據證明其有參
    與實施詐欺取財之犯罪構成要件行為，是核被告所為，係犯
    刑法第30條第1項、第339條第1 項之幫助詐欺取財罪。被告
    所幫助之詐欺集團成員間，有犯意之聯絡及行為之分擔，均
    為共同正犯。又被告僅以一幫助行為，雖該詐騙集團之正犯
    為數次詐欺犯行，而應予分論併罰，然就被告而言，既僅有
    1 次幫助之行為，仍僅成立一罪（最高法院96年度台非字第
    245 號判決可資參照）。再被告提供帳戶之存摺、提款卡、
    密碼等資料予詐騙集團成員之幫助犯行，應依刑法第30條第
    2 項之規定，按正犯之刑減輕之。另檢察官僅就告訴人丙○○遭詐騙之部分聲請逕以簡易判決處刑，而未提及告訴人乙○○遭詐騙之事實，然被告提供前揭帳戶之資料與該詐騙集
    團使用，尚有告訴人乙○○遭騙，告訴人丙○○遭詐騙部分
    之犯罪事實既經認定，且被告就本件事實僅成立一幫助犯罪
    ，業如前述，是告訴人乙○○遭詐騙部分之事實，應為起訴
    效力所及，復經檢察官移送併辦，本院自應併與審理，附此
    敘明。
五、爰審酌被告未曾受有期徒刑以上刑之宣告，有臺灣高等法院
    被告前案紀錄表1 紙在卷可稽，其為具一般社會生活經驗之
    人，對於現今社會詐騙集團猖獗，若將私人帳戶提供他人使
    用，將成為犯罪人頭帳戶之可能，應可知悉，且被害人並因
    此由詐騙集團指示將遭詐騙款項轉入被告提供之帳戶而受有
    財產損失，所為已影響社會交易安全，並使犯罪之追查趨於
    困難及複雜，另參酌被告現為大學在學生、犯罪之動機、生
    活狀況、智識程度、對於被害人所生之損害及尚未與被害人
    和解等一切情狀，量處如主文所示之刑，並諭知易科罰金之
    折算標準，以資懲儆。
據上論斷，應依刑事訴訟法第452條、第299條第1 項前段，刑法
第339條第1項、第30條第1項前段、第2 項、第28條、第41條第1
項前段，刑法施行法第1條之1，判決如主文。
本案經檢察官郭昭吟到庭執行職務
中    華    民    國    98    年    3     月    13    日
                  刑事第十八庭  審判長法  官  胡宗淦
                                      法  官  林芳華
                                      法  官  彭慶文
上正本證明與原本無異。
如不服本判決應於收受送達後10日內向本院提出上訴書狀，並應
敘述具體理由；其未敘述上訴理由者，應於上訴期間屆滿後20日
內向本院補提理由書（均須按他造當事人之人數附繕本）「切勿
逕送上級法院」。告訴人或被害人如對於本判決不服者，應具備
理由請求檢察官上訴，其上訴期間之計算係以檢察官收受判決正
本之日期為準。
                                      書記官  陳怡君
中    華    民    國    98    年    3     月    13    日
附錄法條：
中華民國刑法第30條
（幫助犯及其處罰）
幫助他人實行犯罪行為者，為幫助犯。雖他人不知幫助之情者，
亦同。
幫助犯之處罰，得按正犯之刑減輕之。
中華民國刑法第339條
（普通詐欺罪）
意圖為自己或第三人不法之所有，以詐術使人將本人或第三人之
物交付者，處5年以下有期徒刑、拘役或科或併科1千元以下罰金
。
以前項方法得財產上不法之利益或使第三人得之者，亦同。
前二項之未遂犯罰之。


司法院資訊處製作；財團法人民間司法改革基金會備份。
